【裁判字號】    95,訴更,7
【裁判日期】    950912
【裁判案由】    毒品危害防制條例
【裁判全文】
臺灣彰化地方法院刑事判決               95年度訴更字第7號
公  訴  人  臺灣彰化地方法院檢察署檢察官
被      告  甲○○
上列被告因違反毒品危害防制條例案件，經檢察官提起公訴（94
年度毒偵字第1125號），本院前為第一審判決（95年度訴字第
685號）後，檢察官不服提起上訴，經臺灣高等法院臺中分院於
95年6月22日以95年度上訴字第1280號判決將原判決撤銷發回，
於本院準備程序中，被告就被訴事實為有罪之陳述，經裁定改行
簡式審判程序，本院判決如下：
    主  文
甲○○施用第一級毒品，累犯，處有期徒刑壹年貳月。
    事  實
一、甲○○前於民國（下同）88年間，因施用毒品案件，經本院
    裁定送觀察、勒戒後，因認有繼續施用毒品傾向，經本院於
    88年2 月23日，以88年度毒聲字第631 號裁定令入戒治處所
    施以強制戒治，嗣經本院以89年度毒聲字第4322號裁定停止
    戒治，所餘戒治期間並付保護管束，因於保護管束期間，有
    再施用毒品行為，違反保護管束應遵守事項情節重大，經本
    院以89年度毒聲字第668 號裁定撤銷停止戒治，令入戒治處
    所施以強制戒治，至89年11月20日執行完畢，由台灣彰化地
    方法院檢察署檢察官於89年12月8 日，以89年度戒毒偵字第
    1495號、第1496號為不起訴處分確定。詎其仍不知悔改，在
    89年間強制戒治期滿釋放後，且於5 年內之91年間仍再犯施
    用第一級毒品案件，經臺灣彰化地方法院檢察署檢察官聲請
    強制戒治並提起公訴，聲請強制戒治部分，經本院於91 年6
    月2 日，以91年度毒聲字第1435號裁定送強制戒治，嗣經送
    台灣雲林戒治所施以強制戒治滿3 月後，其成效評定合格，
    無繼續戒治之必要，經本院以91年度毒聲字第2641號裁定停
    止戒治，所餘戒治期間，付保護管束，惟又於保護管束期間
    ，有再施用毒品行為，違反保護管束應遵守事項情節重大，
    經本院以92年度毒聲字第381 號裁定撤銷停止戒治，令入戒
    治處所再施以強制戒治，原應於93年2 月12日執行期滿，惟
    因法律修正而毋庸繼續執行，嗣於93年1 月9 日釋放；提起
    公訴部分，則經本院於91年8 月31日，以91年度訴字第749
    號判決判處有期徒刑10月確定，又因違反毒品危害防制條例
    案件，再經本院於94年9 月21日，以92年度訴字第1157 號
    判決判處有期徒刑1 年確定；上開二案嗣經接續執行，業於
    94年9 月16日縮短刑期假釋出監付保護管束，並於94年10
    月5 日保護管束期滿未經撤銷假釋，視為執行完畢。復未能
    戒除毒癮，基於施用第一級毒品海洛因之犯意，於95年3 月
    7 日上午9 時許止，在其位於彰化縣田中鎮○○里○ 鄰○○
    路○ 段439 號住處，以將第一級毒品海洛因摻入香煙內點火
    吸食其煙方式，施用第一級毒品海洛因1 次。嗣於95年3 月
    8 日下午2 時許，為警在上揭住處查獲，並當場扣得注射針
    筒1 支及使用過之塑膠袋1 個（均非被告甲○○所有），始
    查悉上情。
二、案經彰化縣警察局田中分局報請臺灣彰化地方法院檢察署檢
    察官偵查起訴，本院認有刑事訴訟法第273-1條第1項之情形
    ，而改依簡式審判程序審理。
    理  由
一、按除被告所犯為死刑、無期徒刑、最輕本刑為3年以上有期
    徒刑之罪或高等法院管轄第一審案件者外，於刑事訴訟法第
    273條第1項程序進行中，被告先就被訴事實為有罪之陳述時
    ，審判長得告知被告簡式審判程序之旨，並聽取當事人、代
    理人、辯護人及輔佐人之意見後，裁定進行簡式審判程序；
    除簡式審判程序及簡易程序案件外，第一審應行合議審判，
    刑事訴訟法第273-1條第1項、第284-1條分別定有明文。本
    件被告甲○○所犯係死刑、無期徒刑、最輕本刑為3年以上有
    期徒刑或高等法院管轄第一審案件以外之罪，，並於本院行
    準備程序時就被訴事實為有罪之陳述，本院合議庭依前揭規
    定，經評議結果，裁定改由受命法官獨任行簡式審判程序，
    先予敘明。
二、上揭事實，業據被告甲○○迭於本院行準備程序及審理時均
    坦承不諱，且其於95年3 月8 日為警查獲時所採取之尿液，
    經送鑑驗結果，確呈嗎啡陽性反應，此有彰化縣警察局田中
    分局委託檢驗尿液代號與真實姓名對照認證單及詮昕科技股
    份有限公司95年3 月16日報告編號00000000號濫用藥物尿液
    檢驗報告各1 紙附卷可稽，復有扣案之注射針筒1 支可資佐
    證，應認被告之自白確與事實相符，洵堪採信。
三、按觀察、勒戒或強制戒治執行完畢釋放後，5年內再犯毒品
    危害防制條例第10條之罪，即應直接依法追訴判決，固毋庸
    再行該條例針對「初犯」所規定之觀察、勒戒或強制戒治等
    治療程序，然若係於觀察、勒戒或強制戒治執行完畢釋放後
    ，5年後再犯第10條之罪者，則應重新依該條例第20條第1項
    、第2項關於「初犯」之規定，先行送觀察、勒戒，並依其
    觀察、勒戒結果有無繼續施用毒品傾向，以定其是否施以強
    制戒治之治療程序，再於上開治療程序執行完畢後始由檢察
    官為不起訴處分，而非直接加以追訴處罰，此觀諸現行生效
    施行之毒品危害防制條例（於92年7月9日修正公布、自93年
    1月9日施行）第20條、第23條之規定甚明。而考諸前開毒品
    危害防制條例之修正理由主要係認觀察、勒戒或強制戒治後
    5年後再犯者，顯見前所實施之觀察、勒戒或強制戒治已足
    以遮斷其施用毒品之癮，為期自新及協助其斷除毒癮，對此
    5年後再犯者仍適用初犯之規定（即該條例第20條第3項之規
    定），即先經觀察、勒戒、強制戒治之程序【見該條例第20
    條修法理由5第3項修正理由 (二)】，且為配合簡化施用毒
    品犯之刑事處遇程序，並鑑於經觀察、勒戒或強制戒治執行
    完畢釋放後5年內再犯者，其再犯率甚高，原據以實施之觀
    察勒戒及強制戒治既已無法收其實效，自應施以刑事處遇【
    見該條例第23條修正理由三 (二)】，凡此俱見現行毒品危
    害防制條例於修正時刪除修正前二犯及三犯之規定，一改修
    法前繁雜之處遇程序，僅將施用毒品犯簡化區分為初犯、再
    犯外，並認施用毒品者係屬病患性犯人，以觀察、勒戒戒除
    其身癮，併以強制戒治方式祛除心癮之措施。由是觀之，現
    行毒品危害防制條例仍採「刑罰處遇程序」與「治療之保安
    處分程序」二者併行之方式，並將施用毒品者區分為「初犯
    」與「再犯」之不同，詳言之，倘毒品施用者係前經觀察、
    勒戒或強制戒制等治療程序執行完畢5年後，始再施用毒品
    之「初犯」，因認前所執行之觀察、勒戒或強制戒治足收戒
    除毒癮之效，自應重新先經觀察、勒戒或強制戒治等治療程
    序，並於治療程序執行完畢後由檢察官直接為不起訴處分，
    毋庸對之追訴處罰，反觀，在「再犯」之情形，因其先前所
    為治療程序顯未能收祛除毒癮之實效，且考量施用毒品者之
    再犯率偏高，乃簡化其刑事處遇程序，而對之直接追訴處罰
    ，不再施以保安處分之治療程序，是現行毒品危害防制條例
    所採「初犯」與「再犯」之界分，已揚棄過去修正前毒品危
    害防制條例所採一、二、三犯之判斷標準及處遇程序，且側
    重於觀察、勒戒或強制戒治等治療程序是否確實收其成效。
    因之，對於所謂「初犯」與「再犯」之區別，除應視其是否
    於觀察、勒戒或強制戒治執行完畢釋放後，5年後再犯者外
    ，尚應兼顧其前次所施予觀察、勒戒、強制戒治程序之成效
    以資判斷，如此方能貫徹現行毒品危害防制條例之修正立法
    意旨，且細繹現行毒品危害防制條例第20條、第23條之立法
    理由可知，所謂「再犯」應係指依該條例規定執行觀察、勒
    戒、強制戒治完畢釋放，再犯施用毒品罪者均屬之（見該條
    例第20修法理由二後段），是對於現行毒品危害防制條例第
    20 條第3項規定「觀察、勒戒或強制戒治執行完畢後，5年
    後再犯」之解釋，自應限於該施用毒品之行為人於觀察、勒
    戒或強制戒治執行完畢後5年內均未再有任何施用毒品之犯
    行，始足當之，茍其施用毒品之犯行，前經觀察、勒戒或強
    制戒治執行完畢後，5年內曾因再犯施用第一、二級毒品之
    行為，而經法院判處刑罰之處遇程序確定者，縱其係於觀察
    、勒戒或強制戒治執行完畢5年後復為施用毒品者（即修正
    前毒品危害防制條例所稱之三犯或三犯以上），因其於治療
    程序之保安處分執行完畢5年內，既仍有繼續施用毒品之犯
    行，即難認前所執行之治療程序有何戒除其身心毒癮之成效
    可言，自不得僅憑該次施用毒品犯行係在前次執行治療程序
    之保安處分完畢後，5年後再犯一端，即依現行毒品危害防
    制條例第20條第3項規定，逕認為「初犯」，而適用同條第1
    、2項之觀察、勒戒或強制戒治等治療程序，否則無異使接
    受治療程序執行成效不彰，而屢犯施用毒品罪之行為人，僅
    因其施用毒品行為與前次觀察、勒戒或強制戒治完畢之時間
    相距已逾5年，反得循初犯之保安處分程序，獲邀寬典，不
    啻與前揭毒品危害防制條例之修法初衷背道而馳，是就此情
    形，仍應認屬「再犯」之範疇，直接適用刑事刑罰處遇之程
    序，始符修法之本旨。查本件被告前曾於88年間，因施用毒
    品案件，經本院裁定送觀察、勒戒後，因認有繼續施用毒品
    傾向，經本院於88年2月23日，以88年度毒聲字第631號裁定
    裁定令入戒治處所施以強制戒治，嗣經本院以89年度毒聲字
    第4322號裁定停止戒治，所餘戒治期間並付保護管束，因於
    保護管束期間，有再施用毒品行為，違反保護管束應遵守事
    項情節重大，經本院以89年度毒聲字第668號裁定撤銷停止
    戒治，令入戒治處所施以強制戒治，至89年11月20日執行完
    畢，由台灣彰化地方法院檢察署檢察官於89年12月8日，以
    89年度戒毒偵字第1495號、第1496號為不起訴處分確定。詎
    其仍不知悔改，在89年間強制戒治期滿釋放後，且於5年內
    之91年間仍再犯施用第一級毒品案件，經臺灣彰化地方法院
    檢察署檢察官聲請強制戒治並提起公訴，聲請強制戒治部分
    ，經本院於91年6月2日，以91年度毒聲字第1435號裁定送強
    制戒治，嗣經送台灣雲林戒治所施以強制戒治滿3月後，其
    成效評定合格，無繼續戒治之必要，經本院以91年度毒聲字
    第2641號裁定停止戒治，所餘戒治期間，付保護管束，惟又
    於保護管束期間，有再施用毒品行為，違反保護管束應遵守
    事項情節重大，經本院以92年度毒聲字第381號裁定撤銷停
    止戒治，令入戒治處所再施以強制戒治，原應於93年2月12
    日執行期滿，惟因法律修正而毋庸繼續執行，嗣於93年1月
    9日釋放；提起公訴部分，則經本院於91年8月31日，以91年
    度訴字第749號判決判處有期徒刑10月確定，又因違反毒品
    危害防制條例案件，再經本院於94年9月21日，以92年度訴
    字第1157號判決判處有期徒刑1年確定；上開二案嗣經接續
    執行，業於94年9月16日縮短刑期假釋出監付保護管束，並
    於94年10月5日保護管束期滿未經撤銷假釋，視為執行完畢
    等情，此有臺灣高等法院被告全國前案紀錄表及臺灣彰化地
    方法院檢察署刑案資料查註紀錄表各1份存卷可參，而被告
    本件施用第一級毒品海洛因之犯行，雖係在前次強制戒治執
    行完畢5年後所犯，惟被告於上開強制戒治執行完畢5年內，
    曾再犯施用第一級毒品之罪經法院宣示判決並確定，已詳述
    如前，顯見其並非於強制戒治執行完畢後5年內均無任何施
    用毒品之犯行，且其既已於強制戒治執行完畢5年內再犯施
    用第一級毒品之罪，已符合毒品危害防制條第23條第2項之
    所定之追訴要件，揆諸前開毒品危害防制條例條文及說明，
    被告所為本件施用第一級毒品海洛因之犯行，即均無「初犯
    」規定之適用，自均毋須再重新施予觀察、勒戒或強制戒制
    之處遇程序，而均應直接訴追處罰。
三、核被告甲○○所為，係犯毒品危害防制條例第10條第1項之
    施用第一級毒品罪。被告為施用毒品而持有第一級毒品，其
    持有之低度行為均應為施用之高度行為所吸收，不另論罪。
四、新舊法之比較
  （一）我國刑法於94年2月2日修正公布，95年7月1日施行（下
        稱新法；修正前刑法下稱舊法）後，依最高法院95年度
        第8次刑事庭會議決議之決議內容，有關新舊法之適用
        原則如下：
    1.新法第2條第1項之規定，係規範行為後法律變更所生新舊
      法律比較適用之準據法，於新法施行後，應適用新法第2條
      第1項之規定，為「從舊從輕」之比較。
    2.基於罪刑法定原則及法律不溯及既往原則，行為之處罰，
      以行為時之法律有明文規定者為限，必行為時與行為後之
      法律均有處罰之規定，始有新法第2條第1項之適用。
    3.修正前刑法第47條關於累犯之規定，業已修正，惟本件被
      告不論依修正前之刑法第47條，抑或依修正後刑法第47條
      第1項，均構成累犯，且均應加重其刑，對被告而言並無
      有利或不利之情形，不生任何影響，應依刑法第2條第1項
      前段，適用舊法之規定。
    4.比較時應就罪刑有關之共犯、未遂犯、想像競合犯、牽連
      犯、連續犯、結合犯，以及累犯加重、自首減輕暨其他法
      定加減原因（如身分加減）與加減例等一切情形，綜其全
      部罪刑之結果而為比較。
  （二）本件所涉及新舊法比較之部分：
        查被告前於91年間，因違反毒品危害防制條例，經本院
        於91年8 月31日，以91年度訴字第749 號判決判處有期
        徒刑10月確定，又因違反毒品危害防制條例案件，再經
        本院於94年9 月21日，以92年度訴字第1157號判決判處
        有期徒刑1 年確定；上開二案嗣經接續執行，業於94年
        9 月16日縮短刑期假釋出監付保護管束，並於94年10月
        5 日保護管束期滿未經撤銷假釋，視為執行完畢等情，
        有臺灣高等法院被告全國前案紀錄表1 件在卷可參，被
        告因受上開有期徒刑之執行完畢後，5 年之內再因故意
        而犯本案之罪，不論依據修正前刑法第47條或依修正後
        刑法第47條第1 項之規定，均構成累犯，對被告而言，
        並無有利或不利之情形，自不生新舊法比較之問題，應
        逕依修正前之刑法第47條之規定，論以累犯，並加重其
        刑。
五、量刑部分：爰審酌被告前曾有施用毒品犯行，且歷經強制戒
    治等處遇措施，均未能知所收斂而遠離毒害，戒毒意志尚非
    堅定，惟念及被告於犯罪後尚能坦承犯行，暨其犯罪動機、
    目的、手段、施用毒品之期間、次數等一切情狀，量處如主
    文所示之刑，以示懲儆。另扣案之注射針筒1 支及使用過之
    塑膠袋1 個，均非被告甲○○所有，業據被告迭於偵訊中及
    本院審理時供述明確，則該注射針筒1 支及使用過之塑膠袋
    1 個，既非被告所有，自不得併予宣告沒收，附此敘明。
據上論斷，應依刑事訴訟法第273-1條第1項、第299條第1項前段
，毒品危害防制條例第10條第1項，刑法第2條第1項前段、第11
條前段，修正前刑法第47條，判決如主文。
本案經檢察官郭玄義到庭執行職務。
中    華    民    國    95    年    9     月    12    日
                  刑事第二庭    法  官  黃齡玉
以上正本證明與原本無異。
如不服本判決，應於判決送達10日內，向本院提出上訴狀 (須附
繕本)。
中    華    民    國    95    年    9     月    12    日
                                書記官  施嘉玫
毒品危害防制條例第10條第1項
施用第一級毒品者，處 6 月以上 5 年以下有期徒刑。


司法院資訊處製作；財團法人民間司法改革基金會備份。
